【裁判字號】    97,易,1953
【裁判日期】    971112
【裁判案由】    侵占等
【裁判全文】
臺灣板橋地方法院刑事判決              97年度易字第1953號
公  訴  人  臺灣板橋地方法院檢察署檢察官
被      告  乙○○
                    之3號
選任辯護人  蕭仁杰律師
上列被告因侵占等案件，經檢察官提起公訴（96年度偵緝字第21
54號、第2155號），本院判決如下：
    主  文
乙○○意圖為自己不法之所有，而侵占自己持有他人之物，處有
期徒刑陸月，如易科罰金，以銀元佰元折算壹日。
    事  實
一、乙○○於民國九十四年六月十日至同年月二十一日間某日，
    在其任職之「時尚花嫁婚紗攝影有限公司」（址設臺北市○○○路○段一五三號，下稱時尚婚紗公司）內，代收同事甲○○○申請之國泰世華商業銀行股份有限公司（下稱國泰世
    華銀行）信用卡（卡號為000000000000000
    0號，下稱本件信用卡）一枚及密碼函一紙後，竟意圖為自
    己不法之所有，變易持有為所有之意，逕自將該信用卡侵占
    入己。復於得手後，基於不正利用自動付款設備取得他人之
    物之概括犯意，連續於如附表所示時間，持本件信用卡至附
    表所示之中華商業銀行三重分行、台北富邦銀行三重分行，
    利用所設置之自動付款設備，冒用甲○○○之名義鍵入該信
    用卡預借現金密碼，以此不正之方法盜領現金二次（其中如
    附表編號二、三所載部分屬接續犯，詳後述），共計盜領金
    額新臺幣（下同）六萬元。嗣因國泰世華銀行寄發繳款通知
    書予甲○○○，甲○○○發覺有異，報警處理，經調閱提款
    機監視錄影畫面後，始偵悉上情。
二、案經甲○○○訴由臺北縣政府警察局三重分局報請暨國泰世
    華銀行告訴臺灣板橋地方法院檢察署檢察官偵查起訴。
    理  由
壹、程序方面：
    本件認定事實所引用之卷證資料，並無證據證明係公務員違
    背法定程序所取得，且檢察官、被告、辯護人於本院準備程
    序及審判期日時均表示同意作為證據，且迄至言詞辯論終結
    前亦未再聲明異議，依刑事訴訟法第一百五十九條之五第一
    項之規定及第一百五十八條之四反面解釋，本件認定事實所
    引用之證據縱屬傳聞證據，亦均有證據能力。
貳、實體方面：
一、訊據被告乙○○固坦承於前揭時地在時尚婚紗公司任服裝修
    改師一職，並偶有代領同事郵件，惟矢口否認有何侵占、不
    正利用自動付款設備取得他人之物等犯行，辯稱：其未代領
    本件信用卡、密碼函，提款機監視錄影畫面中盜領現金之人
    並不是伊云云，辯護人則辯護略以：時尚婚紗公司之郵件並
    非均由被告代收，且收受信件後均放置在洗手間旁之信箱，
    本件信用卡不能排除遭公司其他員工或客人取走之可能；證
    人甲○○○、丙○○指證監視畫面中盜領現金之人為被告，
    純屬個人主觀臆測，不能採信云云。惟查：
（一）被告於前揭時任職於時尚婚紗公司，而本件告訴人甲○○○所申辦信用卡、密碼函，經國泰世華銀行於九十四年六
      月十日以郵寄方式寄發至前開時尚婚紗公司地址，由該公
      司人員蓋用公司禮券專用章於簽收清單而收受，嗣於如附
      表所示時、地遭人持以輸入密碼，並盜領現金六萬元等情
      ，業據證人即告訴人甲○○○於歷次偵、審程序中證述綦
      詳，且有國泰世華銀行信用卡申請書、普通掛號郵件簽收
      清單、ATM 交易一覽表各一件、會員銀行扣款查詢之瀏覽
      畫面列印本三件附卷足稽（見九十六年度他字第六二五號
      偵查卷第四頁至第十八頁），復為被告所不爭執，此部分
      事實首堪認定。
（二）證人甲○○○、證人即時尚婚紗公司負責人丙○○於檢察
      官偵訊及本院審理時具結證稱：郵差都是早上八、九時許
      投遞郵件到公司，所以公司郵件是早班的人代領，而被告
      是上早班之修改師，有公司鑰匙，公司郵件幾乎都是被告
      代收，如果是掛號郵件，會蓋用公司禮券專用章簽收；代
      收之郵件係統一放在洗手間旁的信箱內等語一致。核二證
      人所述，就被告平時係最早到公司之人，有公司鑰匙可開
      門入內，門市員工是下午一時後始上班，公司員工信件多
      由被告代領，簽收信件的公司禮券章收在櫃檯抽屜中，外
      人不會接觸到該印章等節，均屬相符，而堪採憑。
（三）經提示卷附九十五年六月二十一日自動櫃員機監視錄影翻
      拍照片，甲○○○於警詢時指證：「畫面上之嫌犯雖然頭
      戴安全帽，但因該犯嫌曾與我同公司共事四年多，所以我
      見畫面身影即可明確指認乙○○即是盜借現金的犯嫌無誤
      。」（見九十六年度偵字第六二九八號偵查卷第八頁）、
      丙○○於檢察官偵訊時具結證稱：第一張照片至第四張頭
      戴安全帽之女子就是被告，因為照片中被告穿的那套衣服
      ，就是她平常來公司上班穿的那套，我是學服裝的，所以
      印象不會錯」、被告來公司上班四、五年，加上照片中之
      女子的身形、動作、手伸出來的樣子，及被告戴帽子的樣
      子我常看到，所以我可以確定照片中人是被告等語（見九
      十六年度偵緝字第二一五四號偵查卷第二十頁背面）屬實
      。另上開監視錄影畫面，與卷附翻拍照片相符，領錢之人
      係騎乘白色機車前往，頭戴全罩式安全帽，轉身低頭之際
      可看出係捲髮，髮長約至衣領，於領錢後，尚有將錢放到
      右後方褲子口袋之動作等節，亦經本院當庭勘驗，並記明
      筆錄在卷（見本院九十七年十月二十二日審判筆錄第十二
      頁）。證人丙○○於本院審理時具結證稱：被告與案發當
      時的身材差不多，被告有點駝背，背部的肉比較厚，她的
      背影我們都認得，從畫面中領錢之人的身形、轉身、放錢
      、拿錢的動作都和被告一樣，且被告的髮型一直都是捲捲
      的，沒有留過直髮，被告平常都把錢放在後面口袋等語，
      證人甲○○○於本院審理時亦證稱：被告在公司任職期間
      的髮型就是燙得焦焦捲捲的，長度約在衣領上緣，與現在
      差不多，影片中領錢之人低頭領錢時下巴的形狀與被告很
      像，且被告有將錢放在後方口袋的招牌動作，背影真的就
      是被告，而且衣服在公司也穿過等語。而被告於本院審理
      時之髮型、身材、體態，確與上開監視錄影畫面及翻拍照
      片中領錢之人相似，倘係熟識之人，尚無不能辨認情形。
      參以被告於本院審理時自承與證人丙○○相識長達十四年
      ，並曾騎機車載送丙○○回家三次等語在卷，則二證人基
      於前述關係及熟識程度，以被告之身形、動作、穿著於案
      發後觀看監視錄影畫面即明確指認被告，二證人前揭指認
      應值採信。此外，復有監視錄影帶一捲、錄影翻拍照片四
      幀（見九十六年度偵字第六二九八號偵查卷第四十七頁、
      第二十頁至第二十一頁背面）、被告於九十七年十月二十
      二日就訊時之照片二幀（見本院卷）在卷可佐。
（四）證人甲○○○於警、偵訊乃至本院審理時均證稱：卷附九
      十五年七月二日提款機監視錄影畫面翻拍照片中之女子是
      被告的朋友，曾到公司來找被告，是開美容院的等語，復
      經被告於檢察官偵訊時供承：編號五至八是伊洗頭髮認識
      的友人「林明慧」，「林明慧」曾至時尚婚紗公司找伊三
      、四次，有時會進來公司看照片等語無誤（見九十六年度
      偵緝字第二一五四號偵查卷第六頁、第二十一頁），則證
      人甲○○○此部分之證詞，信而有徵，堪以採信。再者，
      被告於檢察官訊問時自承：迄九十六年七月二十七日止尚
      積欠銀行八十幾萬元、於本院審理時供稱：有玩過大家樂
      一次，是證人丙○○於檢察官偵查中及本院審理時具結證
      稱：被告當時好像有簽大家樂、六合彩，從九十五年開始
      ，銀行有催帳單來公司，我才知道被告經濟有問題等語（
      見九十六年度偵緝字第二一五四號偵查卷第二十一頁、本
      院九十七年十月二十二日審判筆錄第十一頁），即非無稽
      ，從而，被告因經濟狀況不佳，以本件信用卡盜領現金之
      動機，非無可能。綜合前揭被告平日到公司之時間與郵差
      投遞信件時間相合、經常代收公司同事之郵件、於九十五
      年六月二十一日盜領現金之人樣貌、舉止與被告相像，及
      本件信用卡遭人持以向自動付款設備預借現金期間之九十
      五年七月二日監視錄影畫面中，提領現金之人係被告之友
      人各節，相互參合勾稽，足證被告確有侵占本件信用卡，
      進而持卡預借現金之行為無疑。被告、辯護人前揭所辯，
      純屬事後卸責之詞，均不足為被告有利之認定。
（五）綜上所述，本件事證明確，被告犯行堪以認定，應予依法
      論科。
二、查被告行為後，刑法業經修正並自九十五年七月一日施行。
    按行為後法律有變更者，適用行為時之法律，但行為後之法
    律有利於行為人者，適用最有利於行為人之法律，現行刑法
    第二條第一項訂有明文。以本次刑法修正之比較新舊法，應
    就罪刑有關之共犯、未遂犯、想像競合犯、牽連犯、連續犯
    、結合犯，以及累犯加重、自首減輕暨其他法定加減原因（
    如身分加減）與加減例等一切情形，綜其全部罪刑之結果而
    為比較，最高法院九十五年五月二十三日九十五年第八次刑
    事庭會議決議可資參照。茲比較說明如下：
（一）刑法分則編各罪所定罰金之貨幣單位原為銀元，且依修正
      前刑法第三十三條第五款規定，罰金刑為一銀元以上，而
      有關罰金倍數之調整及銀元與新臺幣之折算標準，則定有
      「罰金罰鍰提高標準條例」及「現行法規所定貨幣單位折
      算新臺幣條例」，除罰金以一銀元折算三元新臺幣外，並
      將七十二年六月二十六日以前修正之刑法部分條文罰金數
      額提高十倍，其後修正者則不再提高倍數；嗣修正後刑法
      第三十三條第五款則將罰金刑提高為新臺幣一千元以上，
      並以百元計算之，且因刑法第三十三條第五款所定罰金貨
      幣單位既已改為新臺幣，刑法分則編各罪所定罰金之貨幣
      單位亦應配合修正為新臺幣，且考量刑法修正施行後，不
      再適用「現行法規所定貨幣單位折算新臺幣條例」，為使
      刑法分則編各罪所定罰金之最高數額與刑法修正前趨於一
      致，爰增訂刑法施行法第一條之一規定，將刑法分則編各
      罪所定罰金之貨幣單位均改為新臺幣，並將七十二年六月
      二十六日以前修正之刑法部分條文罰金數額提高為三十倍
      ，其後修正者則提高為三倍。是以刑法分則編各罪所定罰
      金刑之最高數額，於上開規定修正後仍屬一致，並無不同
      ；但其罰金刑之最低數額，則比修正前提高，從而自以修
      正前之規定較為有利。
（二）刑法第五十六條連續犯之規定，新法修正已修正刪除，是
      於新法修正施行後，被告之數犯罪行為，即須分論併罰。
      同法第五十五條後段有關「犯一罪而其方法或結果之行為
      犯他罪名」之牽連犯之規定，亦經修正刪除。是修正後之
      刑法，已無連續犯及牽連犯得論以裁判上一罪之情形，則
      被告所犯數罪，應按其具體情形而可能論以數罪併罰，從
      而比較修正前、後刑法之規定，以適用被告行為時之刑法
      論以連續犯及牽連犯之規定，較有利於被告。
（三）經綜合前述各項罪刑法律變更，整體為「從舊從輕」之比
      較結果，應一體適用被告行為時即舊刑法之規定，較有利
      於被告，合先敘明。
三、查被告代收持有告訴人甲○○○之信用卡，未予轉交逕自變
    易持有為所有之意思而供己使用，核其所為，係犯刑法第三
    百三十五條第一項之普通侵占罪；又被告未徵得本人同意而
    持有其所侵占之信用卡至自動提款機，以插入信用卡並依指
    令操作、輸入密碼等不正方法預借款項，核其所為，係犯刑
    法第三百三十九條之二第一項不正利用自動付款設備取得他
    人之物罪。被告先後於如附表編號二、三所示時間持他人所
    有之信用卡，以不正方法由自動付款設備取得他人之物，係
    於同地及密切接近之時間實施、侵害同一法益，應屬接續犯
    。又與如附表編號一之犯行，時間相隔數日，提款地點亦有
    不同，然時間仍屬緊接、方法相同、觸犯構成要件相同之罪
    名，顯係基於概括之犯意，為連續犯，應依修正前刑法第五
    十六條之規定論以一罪，並依法加重其刑。被告所犯上開普
    通侵占罪、不正利用自動付款設備取得他人之物罪二罪間，
    有方法目的之牽連犯關係，應依修正前刑法第五十五條之規
    定，從一重依普通侵占罪處斷。又起訴書所載之事實，雖未
    論及被告如附表編號二、三盜領現金之犯行，惟此部分與起
    訴部分，有連續犯、牽連犯之裁判上一罪之關係，為起訴效
    力所及，本院自得加以審究。至本件信用卡於九十五年七月
    二日尚遭持以盜領款項二筆部分，為刑法修正施行後所為，
    與前揭論罪科刑部分，並無裁判上一罪關係，且未經起訴，
    自應由檢察官另行偵處，併此敘明。爰審酌被告素行非惡，
    有臺灣高等法院被告前案紀錄表一份在卷可按，其不思己力
    謀正當利益，持有他人信用卡預借現金使用，其犯罪手段平
    和、犯罪所得非鉅，惟未與告訴人甲○○○達成和解，及犯
    罪後一再否認犯行，態度非佳、與告訴人甲○○○原為同事
    關係等一切情狀，量處如主文所示之刑，並諭知易科罰金之
    折算標準（按修正前刑法第四十一條第一項前段係規定：「
    犯最重本刑為五年以下有期徒刑以下之刑之罪，而受六個月
    以下有期徒刑或拘役之宣告，因身體、教育、職業、家庭之
    關係或其他正當事由，執行顯有困難者，得以一元以上三元
    以下折算一日，易科罰金。」被告行為時之易科罰金折算標
    準，修正前罰金罰鍰提高標準條例第二條〈現已刪除〉係規
    定就其原定數額提高為一百倍折算一日，則本件被告行為時
    之易科罰金折算標準，應以銀元三百元折算一日，經折算為
    新臺幣後，應以新臺幣九百元折算為一日；惟修正後則規定
    ：「犯最重本刑為五年以下有期徒刑以下之刑之罪，而受六
    個月以下有期徒刑或拘役之宣告者，得以新臺幣一千元、二
    千元或三千元折算一日，易科罰金。」是修正後之規定並非
    有利於被告，依刑法第二條第一項前段，應依被告行為時之
    修正前規定，諭知易科罰金之折算標準）。末按中華民國九
    十六年罪犯減刑條例第五條規定：「本條例施行前，經通緝
    而未於中華民國九十六年十二月三十一日以前自動歸案接受
    偵查、審判或執行者，不得依本條例減刑。」，查被告上開
    犯罪時間雖係在九十六年四月二十四日以前，惟被告前經臺
    灣板橋地方法院檢察署於九十六年四月三十日發布通緝，迄
    於九十六年七月十八日為警緝獲歸案，有上開通緝書、撤銷
    通緝書、臺北縣政府警察局通緝案件移送書各一份在卷為憑
    （見九十六年度偵字第六二九八號偵查卷第四十四頁、第四
    十六頁），足見被告係於上開減刑條例施行前經通緝，而未
    於九十六年十二月三十一日以前自動歸案接受偵查，揆諸前
    揭規定，自不得依該減刑條例規定予以減刑，附此敘明。
據上論斷，應依刑事訴訟法第二百九十九條第一項前段，刑法第
二條第一項前段、第三百三十五條第一項、第三百三十九條之二
、第五十六條（修正前）、第五十五條後段（修正前），罰金罰
鍰提高標準條例第一條前段、第二條（修正前），判決如主文。
本案經檢察官謝岳龍到庭執行職務。
中    華    民    國    97    年    11    月    12    日
                刑事第十二庭  審判長法  官  陳  鴻  清
                                    法  官  朱  嘉  川
                                    法  官  劉  安  榕
以上正本證明與原本無異。
如不服本判決，應於判決送達後10日內敘明上訴理由，向本院提
出上訴書狀（應附繕本），上訴於臺灣高等法院；未敘述上訴理
由者，應於上訴期間屆滿後20日內向本院補提理由書（均須按他
造當事人之人數附繕本），切勿逕送上級法院。
                                    書記官  陳  盈  真
中    華    民    國    97    年    11    月    18    日
附錄本案論罪科刑法條全文：
中華民國刑法第335條
意圖為自己或第三人不法之所有，而侵占自己持有他人之物者，
處 5 年以下有期徒刑、拘役或科或併科 1 千元以下罰金。
前項之未遂犯罰之。
中華民國刑法第339條之2
意圖為自己或第三人不法之所有，以不正方法由自動付款設備取
得他人之物者，處3 年以下有期徒刑、拘役或1 萬元以下罰金。
以前項方法得財產上不法之利益或使第三人得之者，亦同。
附  表：
┌──┬──────┬─────────┬──────┐
│編號│  交易時間  │提款機所屬銀行    │  預借金額  │
│    │  （民國）  │                  │ （新臺幣） │
├──┼──────┼─────────┼──────┤
│一  │九十五年六月│中華商業銀行三重分│   二萬元   │
│    │二十一日晚上│行（臺北縣三重市福│            │
│    │九時三十一分│德北路十二號）    │            │
├──┼──────┼─────────┼──────┤
│二  │九十五年六月│台北富邦銀行三重分│   二萬元   │
│    │二十六日晚間│行（臺北縣三重市忠│            │
│    │十時三十九分│孝路二段三六號）  │            │
├──┼──────┼─────────┼──────┤
│三  │九十五年六月│同編號二          │   二萬元   │
│    │二十六日晚間│                  │            │
│    │十時四十分  │                  │            │
└──┴──────┴─────────┴──────┘


司法院資訊處製作；財團法人民間司法改革基金會備份。
